【裁判字號】    88,重訴,1067
【裁判日期】    890929
【裁判案由】    給付工程款
【裁判全文】
臺灣高雄地方法院民事判決  八十八年度重訴字第一○六七號
    原      告  群武企業股份有限公司
    法定代理人  乙○○
    訴訟代理人  甲○○
                楊靖儀律師
                陳裕文律師
    被      告  允建營造股份有限公司
    法定代理人  丙○○
右當事人間給付工程款事件，本院判決如左：
    主    文
被告應給付原告新臺幣壹仟壹佰參拾陸萬零捌佰肆拾柒元，及自民國八十八年十月六
日起至清償日止，按週年利率百分之五計算之利息。
訴訟費用由被告負擔。
本判決於原告以新臺幣佰柒拾玖萬元供擔保後得假執行；但被告如於假執行程序實
施前，以新臺幣壹仟壹佰參拾陸萬零捌佰肆拾柒元為原告預供擔保，得免為假執行。
    事    實
甲、原告方面：
一、聲明：如主文第一項所示及以供擔保為條件之假執行宣告。
二、陳述：
（一）被告公司於民國八十三年十二月三十日將高雄市工商展覽中心及音樂館地下層
      建築工程（下稱系爭工程），交由原告公司承攬，工程總價新臺幣（下同）一
      億一千萬元，並簽訂工程合約，而該工程早於八十六年間即已完工，惟被告公
      司尚欠原告公司工程款一千一百三十六萬八百四十七元尚未給付。
（二）雙方所簽訂之工程合約第四條第四項固約定「甲方業主驗收完成一次付清尾款
      百分之十」，惟系爭工程完工後，原告公司曾通知被告公司前來驗收，然被告
      公司與業主高雄市政府之合約早已過期，且因被告公司發生跳票情形，經其他
      債權人聲請扣押其對於高雄市政府之工程款債權，而拖延至今未驗收，並拒絕
      給付系爭工程款，是被告公司業主未驗收本工程，係屬可歸責於被告之事由，
      且係被告之原因造成，依民法第一百零一條第一項及第二百三十四條規定，視
      為條件已成就，被告公司應負給付系爭工程款之義務。
（三）被告雖抗辯原告所承包之工程雖已完工，惟尚未經業主驗收完畢，依約原告尚
      不得請求給付工程尾款云云。惟按兩造所簽訂之工程合約第四條第四項固約定
      「甲方業主驗收完成一次付清尾款百分之十」，然依據被告與業主即高雄市政
      府建設局所簽訂之工程合約第十八條第二、三項約定承包商即被告應於工程全
      部完竣三日內提出竣工報告；業主接獲竣工報告之日起十天內派員初驗；初驗
      合格後二十天內辦理正式驗收，是工程之驗收應由被告於其向業主所承包之工
      程全部完工時報請業主為之，非原告所應為或能為。又被告已自認其向業主承
      包之工程應於民國八十八年初完工，因本件工程建築執照過期，聲請展延浪費
      六個月等語，而業主高雄市政府建設局八九高市建設二字第一一四六四號函亦
      稱該工程尚在施工中，復有証人即高雄市建設局股長唐呈瑞証稱：「該工程預
      計八十七年五月完工，被告自八十六年底起即被法院扣押工程款，致無法支付
      下包工程款而停工一段時間。迨八十七年底被告復工，復工後又陸續停工復工
      ；八十七年八月建造執照到期又停工，另行申請建照後於八十七年十二月復工
      迄今。被告之停工係因其財務問題所致，沒有業主方面之原因」等語，是被告
      向高雄市政府承包之工程原應於八十七年五月間完工，因可歸責於被告之原因
      ，遲延至今尚未完工，致無法報請驗收等情，至為明確。
（四）按因條件成就而受不利益之當事人，如以不正當行為阻止其條件成就者，視為
      條件己成就；又債權人對於已提出之給付，拒絕受領或不能受領者，自提出時
      起，負遲延責任，民法第一百零二條、第二百三十四條分別定有明文。本件系
      爭工程原告早於民國八十六年間完工，請求被告驗收，迄今已逾三年，而被告
      之所以不能報請業主驗收，係因其無法完成向業主承包之其他工程所致，且遲
      延已逾二年，而何時能完工並通過業主之驗收，遙遙無期，則本件系爭工程之
      無法驗收，確係因被告以不正當行為所阻止，至為明顯，依前開民法第一百零
      二條之規定，應視為已驗收完畢，被告有依約給付系爭工程尾款之義務，方屬
      公允。
三、證據：提出系爭工程合約、原告公司致被告公司及高雄市政府建設局函各一件為
    證。
乙、被告方面：
一、聲明：駁回原告之訴。如受不利判決，願供擔保，聲請免為假執行。
二、陳述：
（一）系爭工程尚未驗收，原告請求系爭工程款之時機尚有未洽。工程至今並未逾期
      ，且是否逾期應由業主即高雄市政府認定，非由承辦廠商認定。又原告公司承
      攬之工程有瑕疵，應由高雄市政府建設局驗收，被告公司只是承攬工程，無法
      驗收。另被告公司與高雄市政府間之工程合約與本件沒有關係，原告公司應等
      被告公司完成市政府的工程後，如認為有損害再向被告公司請求。
（二）系爭工程協辦廠商不只原告公司一家，如原告公司請求尾款，則其他廠商亦會
      請求，被告公司如何處理驗收後之善後工程？
（三）被告公司原本組織型態為有限公司，後來才變更組織為股份有限公司，至於系
      爭工程合約上被告公司以營業所名義簽訂合約，是因高雄市政府規定要在高雄
      設營業所才能承攬系爭工程，所以合約上之甲方即為被告公司。
（四）被告公司與高雄市政府約定的開工日期為八十四年一月十二日，工期為九百六
      十個工作天，應該到八十八年初完工，但因系爭工程建築執照過期，聲請展延
      手續浪費六個月的時間。
（五）否認證人唐呈瑞就被告公司發生財務問題部分之證詞，被告公司確實曾經被大
      股東假扣押導致週轉上有問題，後來該大股東撤銷假扣押，被告公司就克服財
      務上的問題，之所以導致停工是建設局發包的裝修工程並未完工，被告公司無
      法進行營造部分的工程。證人唐呈瑞只是高雄市政府建設局經辦人，並非合約
      簽訂人，被告公司是與建設局長簽訂合約，應該是建設局局長才知道整個合約
      的來龍去脈。
（六）所有保留款都是根據合約，保留百分之十在驗收合格後給付，如果在尚未驗收
      合格前就向被告請求，原告所承攬工程如果發生瑕疵就會使被告公司受到損害
      ，所有小包都會來向被告請求，被告權益無法受到保障。
三、證據：未提出任何證據為證。
丙、本院依職權函查被告公司與高雄市政府建設局就系爭工程訂立之合約及其是否遲
    延約定之工期，並訊問證人唐呈瑞。
    理    由
一、原告主張：被告公司於民國八十三年十二月三十日將系爭工程交由原告公司承攬
    ，約定工程總價一億一千萬元，並簽訂工程合約，而該工程早於八十六年間即已
    完工，惟被告公司尚欠原告公司工程款一千一百三十六萬八百四十七元尚未給付
    。依雙方所簽訂之工程合約第四條第四項固約定「甲方業主驗收完成一次付清尾
    款百分之十」，惟系爭工程完工後，原告公司曾通知被告公司前來驗收，然被告
    公司與業主高雄市政府之合約早已過期，且因被告公司發生跳票情形，經其他債
    權人聲請扣押其對於高雄市政府之工程款債權，而拖延至今未驗收，並拒絕給付
    系爭工程款，是被告公司業主未驗收本工程，係屬可歸責於被告之事由，且係被
    告之原因造成，依民法第一百零一條第一項及第二百三十四條規定，應視為條件
    已成就，被告公司自應給付原告公司如主文所示金額之工程款，爰依兩造簽訂之
    工程合約第四條提起本件訴訟等語。
    被告則以：系爭工程尚未驗收，原告請求系爭工程款之時機尚有未洽。工程至今
    並未逾期，且是否逾期應由業主即高雄市政府認定，非由承辦廠商認定。又原告
    公司承攬之工程有瑕疵，應由高雄市政府建設局驗收，被告公司只是承攬工程，
    無法驗收。另被告公司與高雄市政府間之工程合約與本件沒有關係，原告公司應
    等被告公司完成市政府的工程後，如認為有損害再向被告公司請求。又證人唐呈
    瑞就被告公司發生財務問題部分之證詞並不可採，被告公司確實曾經被大股東假
    扣押導致週轉上有問題，後來該大股東撤銷假扣押，被告公司就克服財務上的問
    題，之所以導致停工是建設局發包的裝修工程並未完工，被告公司無法進行營造
    部分的工程。另證人唐呈瑞只是高雄市政府建設局經辦人，並非合約簽訂人，被
    告公司是與建設局長簽訂合約，應該是建設局局長才知道整個合約的來龍去脈。
    且所有保留款都是根據合約，保留百分之十在驗收合格後給付，如果在尚未驗收
    合格前就向被告請求，原告所承攬工程如果發生瑕疵就會使被告公司受到損害，
    所有小包都會來向被告請求，被告權益無法受到保障等語資為抗辯。
二、原告主張兩造於民國八十三年十二月三十日簽訂工程合約，由被告公司將高雄市
    工商展覽中心及音樂館地下層建築工程，交由原告公司承攬，約定承攬系爭工程
    價款為一億一千萬元，而原告公司承攬系爭工程早於八十六年間即已完工，惟被
    告公司尚欠原告公司工程款一千一百三十六萬八百四十七元尚未給付之事實，已
    據其提出系爭工程合約為證，且為被告所不爭執，應堪信原告主張之前揭事實為
    真實。惟被告以系爭工程合約第四條第四款約定「甲方業主驗收完成一次付清尾
    款百分之十」之付款停止條件，且原告承攬之工程尚未經業主即高雄市政府驗收
    ，付款條件並未成就為由拒絕給付尾款，原告則主張被告公司業主未驗收本工程
    ，係屬可歸責於被告之事由，且係被告之原因造成，依民法第一百零一條第一項
    及第二百三十四條規定，視為條件已成就，被告公司仍應負給付系爭工程款尾款
    之義務。是本件之唯一爭點為被告公司是否有阻止系爭工程尾款付款條件成就之
    不正當行為？
三、查被告公司向高雄市政府承攬系爭工程，復將系爭工程地下層工程交由原告公司
    承攬，約定之完工期限為四百二十個日曆天，即自八十四年一月十二日開工日起
    算，被告公司應於八十五年三月八日完工，全部工程則應於八百五十個日曆天完
    工，即八十六年五月十日完工，有本院依職權調取之被告公司與高雄市政府簽訂
    之工程契約第五條為證，而被告公司遲延完工期間之原因，亦有證人即高雄市政
    府建設局股長、系爭工程承辦人員唐呈瑞到庭結證稱：「此工程預計在八十七年
    五月完工，被告允建營造股份有限公司在八十六年底八十七年初左右發生財務問
    題，市政府有接到法院的扣押命令，扣押系爭被告公司工程款，扣押後被告因無
    法支付下游承包商之工程款，所以停工一段時間，後約於八十七年底復工，但是
    復工後是斷斷續續進行施工，後來在八十七年八月建築執照到期，又停工一段時
    間，重新報開工時間是八十七年十二月」等語。被告雖否認證人之證詞，辯稱：
    被告公司確實曾經被大股東假扣押導致週轉上有問題，後來該大股東撤銷假扣押
    ，被告公司就克服財務上的問題，之所以導致停工是建設局發包的裝修工程並未
    完工，被告公司無法進行營造部分的工程，且證人唐呈瑞只是高雄市政府建設局
    經辦人，並非合約簽訂人，被告公司是與建設局長簽訂合約，應該是建設局局長
    才知道整個合約的來龍去脈云云。惟查，高雄市政府建設局八九高市建設二字第
    一九０一三號函說明第四點即載明：「本局就該工程（指系爭工程）相關事宜承
    辦人員為唐股長呈瑞」等語，該函係由高雄市政府建設局長具名，是證人唐呈瑞
    為高雄市政府就系爭工程相關事宜之承辦人，應為真實。又查，系爭工程遲延完
    工之原因，亦經證人唐呈瑞證稱係因被告公司發生財務問題而停工，已如上述，
    高雄市政府建設局前開函文說明第二點及第三點亦載明：「該工程承包商為允建
    營造股份有限公司，承包商施作上開工程有遲延原有合約訂定之工期」等語，被
    告亦自承確實曾經被大股東假扣押導致週轉上有問題等語。被告復未就其遲延完
    工日期係因高雄市政府建設局發包之裝修工程遲未完工所導致及原告承攬之工程
    有瑕疵無法通過高雄市政府驗收之事實予以舉證，是原告公司所承攬之系爭工程
    無法驗收之原因，乃因被告公司遲延對高雄市政府所承攬之工程完工期限所致，
    且被告公司遲延之原因，係因被告公司本身之財務問題所致，應可認定。
四、按附停止條件之法律行為，於條件成就時，發生效力。因條件成就而受不利益之
    當事人，如以不正當行為，阻其條件之成就者，視為條件已成就，民法第九十九
    條第一項及第一百零一條第一項定有明文。又依當事人一方之意思而決定其成就
    與否之條件，倘依契約或通常情形，當事人應為一定之行為使其條件成就，乃為
    圖免因條件成就而受不利益，任意不為該行為，即係以不正當消極行為阻其條件
    之成就，依上開規定，應視為條件業已成就。最高法院八十六年度台上字第二二
    八０號判決可資參照。查本件系爭工程合約第四條第四款約定「甲方業主驗收完
    成一次付清尾款百分之十」之付款停止條件，因被告為高雄市政府就系爭營造工
    程之承攬人，原告復為被告之次承攬人，是上開停止條件之成就即「業主驗收完
    成」須以被告公司承攬之營造工程完成為前提，即該停止條件成就既須被告完成
    承攬營造工程之行為，亦須被告之業主即高雄市政府驗收之行為，是該停止條件
    之成就既繫於當事人之一方即被告之意思決定，亦繫於第三人即高雄市政府之意
    思決定，兼有支配條件與偶然條件之性質，學說上稱為「混合條件」（
    gemischte  Bedingung），於適用民法第一百零一條第一項之規定時，須斟酌誠
    信原則。就本件而言，倘依通常情形，被告公司能如期完工，原告公司所承攬之
    系爭工程亦能為業主即高雄市政府驗收，依前開判決意旨，可認為被告公司乃係
    以不正當消極行為阻止原告公司請求尾款之停止條件成就，且被告因本身原因遲
    延系爭工程完工日期，導致高雄市政府無法驗收，被告給付工程款予原告之停止
    條件因而無法成就，被告據此拒絕付款，亦與誠信原則有違，依前開法律規定，
    應視為條件已成就。綜上所述，兩造所約定之尾款付款停止條件既視為已成就，
    而發生效力，被告公司自應給付原告公司尚未付清之其餘工程款，是原告公司依
    兩造簽訂之工程合約第四條提起本件訴訟，請求被告公司給付一千一百三十六萬
    八百四十七元，即自支付命令送達翌日即八十八年十月六日起至清償日止，按週
    年利率百分之五計算之利息，為有理由，應予准許。
五、兩造陳明願供擔保請為宣告假執行或免為假執行，經核均與法律規定相符，爰分
    別酌定相當之擔保金額宣告之。
六、本件事證已臻明確，兩造其餘攻擊及防禦方法，核與判決結果不生影響，爰不一
    一論列，附此敘明。
七、據上論結，原告之訴為有理由，依民事訴訟法第七十八條、第三百九十條第二項
    、第三百九十二條，判決如主文。
中      華      民      國    八十九    年      九      月     二十九   日
                              臺灣高雄地方法院民事第一庭
~B法      官  陳業鑫
右為正本係照原本作成。
如不服本判決，應於送達後廿日內，向本院提出上訴狀並表明上訴理由，如於本
判決宣示後送達前提起上訴者，應於判決送達後十日內補提上訴理由書（須附繕本）。
中      華      民      國    八十九    年      九      月     二十九   日
~B法院書記官  陳素徵


司法院資訊處製作；財團法人民間司法改革基金會備份。
